【裁判字號】    89,訴,1589
【裁判日期】    900809
【裁判案由】    違反森林法
【裁判全文】
臺灣臺北地方法院刑事判決                        八十九年度訴字第一五八九號
    公  訴  人  臺灣臺北地方法院檢察署檢察官
    被      告  甲○○
右列被告因違反森林法案件，經檢察官提起公訴（八十九年度偵字第一五八九號），
本院判決如左：
    主  文
甲○○於他人保安林內，擅自設置工作物，處有期徒刑捌月。
如附件台北市中山地政事務所土地複丈成果圖，代號Ａ、Ｂ、Ｃ、Ｄ等處之保安林土
地內，設置之菜園、雨棚、標示牌、廣場、山路、木條門拱等工作物沒收。
    事  實
一、甲○○係圓山元寶巖晨間活動團隊之會員，前於民國八十三年二月間，未經許可
    ，擅自在台北市政府財政局（現已改由台北市政府交通局）管理，為台北市政府
    所有之台北市○○區○○段四小段第三二二地號土地之保安林內，以竹、木、塑
    膠布擅自搭建固定式棚架一座，經本院於八十三年十二月十五日以八十三年度訴
    字第二五四五號判決，判處有期徒刑七月緩刑三年確定，並宣告棚架一座沒收，
    迄八十四年六月二十九日經台灣台北地方法院檢察署執行檢察官予以拆除完峻。
    詎甲○○仍不知悛悔，於八十六年間起（檢察官誤載為八十六、七月間），為使
    不特定人得續至該巖運動、休閒時，有一落腳、休息之處所，竟另行起意於台北
    市政府交通局管理，台北市政府所有之台北市○○區○○段四小段三二二、三二
    四地號，如附件台北市中山地政事務所土地複丈成果圖，代號Ａ（菜園）、Ｂ（
    雨棚、標示牌、廣場）、Ｃ（山路）、Ｄ（空地、木條門拱）等處之保安林土地
    內，設置菜園、雨棚、標示牌、廣場、山路、木條門拱等工作物而占用。
二、案經台北市政府警察局中山分局報請臺灣臺北地方法院檢察署檢察官偵查起訴。
    理  由
一、訊據被告甲○○固不否認其係圓山元寶巖晨間活動團隊之會員兼管理，惟矢口否
    認有設置工作物而占用保安林地之犯行，辯稱：八十三年後其未動過該地，其僅
    是去該處運動，別人到那去做什麼其無法干涉，土地非其所開墾，工作物亦非其
    所設置、並無違反森林法云云。惟查：
（一）、被告前於民國八十三年二月間，未經許可，擅自在台北市政府財政局管理，
        為台北市政府所有之台北市○○區○○段四小段第三二二地號土地之保安林
        內，以竹、木、塑膠布擅自搭建固定式棚架一座，經本院於八十三年十二月
        十五日以八十三年度訴字第二五四五號判決，判處有期徒刑七月緩刑三年確
        定，並宣告棚架一座沒收，迄八十四年六月二十九日經台灣台北地方法院檢
        察署執行檢察官予以拆除完峻等事實，為被告所不否認，並經本院調閱本院
        八十三年度訴字第二五四五號被告違反森林法案件全卷、台灣台北地方法院
        檢察署八十四年度執他字第三九二號全卷核符屬實。
（二）、被告於右揭時、地設置如附件工作物以占用保安林地之事實，業經其於警訊
        中供承：「（問圓山元寶巖運動場負責人）是我甲○○」、「沒有收任何費
        用，是義務提供，場地所有開銷都是我個人承擔」、「我提供該場地供大眾
        使用是屬義務性質」、「現在本場地之設施及週邊之菜園都是原來所申請許
        可的，我未曾加以拓寬更改過」等語（見偵卷第三、四頁），偵查中又稱：
        「（問何時建的）八十六、七年間）」等語（見偵卷第九十三頁），被告在
        本院調查中則供述：「我是去那裡掃地，是作義工」、「附卷之水費單是我
        繳的」等語，復有卷附八十四年八月間起至八十八年間止圓山元寶巖自來水
        費收據、台北市○○區○○段四小段三二二、三二四地號土地登記謄本二分
        、位置圖、現場照片二十五幀（見偵查卷），工作物之設置、占用情形，並
        經本院請台北市中山地政事務所至現場勘驗，有本院勘驗筆錄及該所九十年
        四月三日北市中地二字第九０六０五九五四００號函附之台北市中山地政事
        務所土地複丈成果圖、現場照片十二幀可稽，上開土地係屬森林法所規定之
        保安林地，亦有台北市政府建設局九十年四月二十七日北市建四字第九０二
        一八六一五００號函在卷可按。
（三）、八十三年二月間，被告未經許可，擅自在北安段四小段第三二二地號土地之
        保安林內，以竹、木、塑膠布擅自搭建固定式棚架一座，經本院判處有期徒
        刑七月緩刑三年確定，並宣告棚架一座沒收，迄八十四年六月二十九日經台
        灣台北地方法院檢察署執行檢察官予以拆除完峻後，該公有保安林地內即已
        無棚架，為被告所明知，其於拆除後，仍自任圓山元寶巖晨間活動團隊之會
        員兼管理，並在八十六年間於上址公有保安林內設置工作物，供運動人士至
        該處運動，並為管理該處，而設置圓山元寶巖標示牌（負責人為陳國榮），
        依其於警訊中供承：「因所有場地的費用均是我獨立負擔，這幾年下來我已
        負擔不起想找個人幫忙，剛好該陳國榮願意幫忙，所以告示牌上負責人才更
        改為他，但之後該陳國榮即未來運動且未幫忙繳過任何費用」等語（見偵卷
        第四頁），且被告自八十六年至八十八年間圓山元寶巖場地之水費、清潔等
        事務均係被告所繳納、管理等情，綜上事證，足認該地之工作物確係由被告
        所設置管理，被告所辯應係臨訟卸責之詞，不足採信，事證已經明確，犯行
        堪以認定，應依法論科。
二、被告甲○○未經所有權人台北市政府之許可，在上開保安林地內擅自占用並設置
    如附件所示之工作物。按森林法第五十一條之罪係即成犯，於其墾植或設置工作
    物後犯罪行為即已成立，以後之繼續占用乃狀態之繼續，而非行為之繼續；復按
    被告犯罪後森林法第五十一條業經於八十七年五月二十七日修正公布，同年月二
    十九日施行，是被告犯罪後法律已有變更，修正後之森林法第五十一條第一項規
    定：「於他人森林或林地內，擅自墾殖或占用者，處六月以上五年以下有期徒刑
    ，得併科新台幣六十萬元以下罰金。」、第三項規定：「第一項之罪於保安林犯
    之者，得加重其刑至二分之一。」，修正前該條規定：「於他人森林內，擅自墾
    植或設置工作物者，處六月以上五年以下有期徒刑，得併科三萬元以下罰金。」
    、第二項規定「前項之罪於保安林犯之者，得加重其刑至二分之一。」，比較新
    舊法之結果，新法之構成要件已經修正為「占用」，雖與舊法之「設置工作物」
    有所不同，惟「占用」之範圍較「設置工作物」之處罰範圍為廣，且舊法之罰金
    刑輕於新法，故以舊法有利於被告，依刑法第二條但書之規定應適用最有利於被
    告之舊法，即行為時之森林法第五十一條處罰，公訴人未予比較適用，容有未洽
    。核被告所為，係犯行為時（舊法）森林法第五十一條第二項、第一項於他人保
    安林內擅自設置工作物罪。次查森林法第五十一條第二項、第一項於他人保安林
    內擅自設置工作物之行為，係以林地之利用使用為目的，其罪質當然包括竊佔之
    意義在內，為竊佔之較狹型態；且森林法第五十一條第一項之法定刑較刑法第三
    百二十條第二項竊佔罪之法定刑為重，應為竊佔之特別規定，依特別法優於普通
    法之法律競合關係，應僅論以森林法（舊法）第五十一條第二項、第一項之罪。
    又被告設置並占用如附件所示Ｂ（標示牌）、Ｃ（山路）、Ｄ（空地、木條門拱
    ）保安林地部分，雖未據公訴人起訴，然該部分事實與公訴人起訴之部分具有實
    質上一罪之關係，應為起訴效力所及，本院自應加以審理，併此敘明。爰審酌被
    告之素行、法律常識薄弱、於保安林地內擅自設置工作物，犯罪之動機、目的、
    所用手段、所生危害及犯罪後態度等一切情狀，量處如主文所示之刑，以示懲儆
    。如附件所示代號Ａ、Ｂ、Ｃ、Ｄ等處之保安林地內，設置菜園、雨棚、標示牌
    、廣場、山路、木條門拱等工作物係被告擅自於他人保安林內設置之工作物，應
    依森林法第五十一條第四項諭知沒收。
三、如附件台北市○○區○○段四小段三二二、三二二地號代號Ａ、Ｂ、Ｃ、Ｄ等處
    之保安林土地，係屬水土保持法第三十二條第一項之山坡地，惟尚非山坡地保育
    利用條例第十條所稱之山坡地，有卷附台北市政府建設局九十年四月二十七日北
    市建四字第九０二一八六一五００號函可按，被告於右開山坡地設置菜園、雨棚
    、山路、木條門拱、標示牌等工作物而占用，是否業已「致生水土流失或毀損水
    土保持之處理與維護設施」，經本院函台北市政府建設局請該局鑑定，惟該局未
    依法鑑定，僅於九十年五月三十一日以北市建四字第九０二二四六六九００號回
    函稱：「且該墾殖行為已造成地表裸露，已有致生水土流失之虞」等語，為明瞭
    上開事項，本院於審理時傳訊，台北市政府建設局技士乙○○到庭說明，乙○○
    證稱：「因為沒有這筆經費無法鑑定」、「目前無法證實已致生水土流失之結果
    」等語，依上開函件及證人之證言，無法證明，被告所為已「致生水土流失或毀
    損水土保持之處理與維護設施」（最高法院八十六年度台上字第六三九八號裁判
    參照），故所為與水土保持法第三十二條第一項之犯罪構成要件尚有未合，附此
    敘明。
據上論斷，應依刑事訴訟法第二百九十九條第一項前段，森林法（舊法）第五十一條
第二項、第一項、第四項，刑法第十一條前段、第二條第一項但書，判決如主文。
本案經檢察官黃久真到庭執行職務
中    華    民    國      九十        年      八    月      九        日
                                      臺灣臺北地方法院刑事第九庭
                                          法  官  王  綽  光
右正本證明與原本無異。
如不服本判決，應於判決送達後十日內，向本院提出上訴狀。
                                          書記官  潘  惠  梅
中    華    民    國      九十        年      八    月      十三      日
附錄論罪科刑法條：
森林法第五十一條（舊法）
於他人森林內，擅自墾植或設置工作物者，處六月以上五年下有期徒刑，得併科三
萬元以下罰金。
前項之罪於保安林犯之者，得加重其刑至二分之一。
前二項未遂犯罰之。
犯本條之罪者，其墾殖物及工作物沒收之。


司法院資訊處製作；財團法人民間司法改革基金會備份。
